【裁判字號】    98,上,13
【裁判日期】    980728
【裁判案由】    損害賠償
【裁判全文】
臺灣高等法院民事判決                    98年度上字第13號
上訴人即附  永中汽車貨運有限公司
帶被上訴人
法定代理人  丁○○
上訴人即附  甲○○
帶被上訴人
共      同
訴訟代理人  黃瑞真律師
複  代理人  吳奎新律師
            何盈蓁律師
被上訴人即  丙○○
附帶上訴人
訴訟代理人  宋嬅玲律師
上列當事人間請求損害賠償事件，上訴人對於中華民國97年11月
14日臺灣士林地方法院97年度重訴字第96號第一審判決提起上訴
，被上訴人為附帶上訴，本院於98年7月14日言詞辯論終結，判
決如下：
    主  文
上訴及附帶上訴均駁回。
第二審訴訟費用關於上訴部分，由上訴人連帶負擔；關於附帶上
訴部分，由附帶上訴人負擔。
    事實及理由
一、被上訴人起訴主張：上訴人甲○○係上訴人永中汽車貨運有
    限公司（下稱永中公司）所僱用之司機，民國96年2月12日
    晚間6時50分許，駕駛永中公司所有車牌號碼FH-672號營業
    預拌混凝土大貨車（下稱系爭大貨車）由汐止往平溪方向行
    駛，行經臺北縣汐止市○○○路○段72號即伊所開設汽車修
    護廠前，甲○○疏未注意該路段為禁止15噸以上大貨車進入
    之標誌，復未注意車前狀況，因而直接撞擊修護中橫向停放
    於路邊之車牌號碼FA-5388號自小客車（下稱系爭小客車）
    ，再撞擊伊，致伊受有兩側下肢開放性骨折、肋骨骨折及頭
    部外傷等傷，造成兩下肢兩大關節功能永久喪失、右膝及左
    膝與左足踝及左腳板功能永久喪失之傷害。因而受有醫療費
    用、看護費用及其他增加生活上支出之損害與精神損害等語
    。爰依民法第184條第1項、第188條第1項、第191條之2規定
    ，求為命：上訴人應連帶給付被上訴人新臺幣（下同）1212
    萬5233元，及其中1176萬3185元自起訴狀繕本送達翌日起至
    清償日止，另23萬3788元自97年4月19日起至清償日止，其
    餘12萬8260元自97年10月14日起至清償日止，按週年利率5
    ％計算利息之判決。（原判決命上訴人連帶給付被上訴人36
    0萬2637元，及甲○○自96年10月8日起，永中公司自96年11
    月7日起加付法定遲延利息。餘為被上訴人敗訴判決）。答
    辯聲明：上訴駁回。附帶上訴聲明：(一)原判決關於駁回附帶
    上訴人後開第2項之訴及該部份假執行之聲請均廢棄。(二)上
    開廢棄部份附帶被上訴人應再連帶給付附帶上訴人200萬元
    ，及附帶被上訴人甲○○自96年10月18日起，附帶被上訴人
    永中公司自96年11月7日起，均至清償日止，按年利率5％計
    算之利息。(三)願供擔保，請准宣告假執行。（被上訴人即附
    帶上訴人僅就其所受敗訴判決中200萬元本息部分附帶上訴
    聲明，其餘敗訴判決部分則未據聲明不服）。
二、上訴人則以：被上訴人將系爭小客車違規橫向停放，後車身
    侵入道路將近2公尺，影響人車通行；上訴人甲○○駕駛系
    爭大貨車行經該地，發現道路右前方系爭小客車往路中倒退
    滑行及被上訴人跑至該車後方阻擋之人車障礙時，立即踩煞
    車左閃，仍閃避不及。是被上訴人將系爭小客車違規橫放並
    占用道路之重大過失行為，實為本件車禍發生之主因，自應
    負擔至少80％與有過失之責任。且依全民健康保險對象免自
    行負擔費用辦法之規定，符合重大傷病之被保險人得免除自
    行負擔之診療費用，已支出之費用亦得請求核退。被上訴人
    應屬重大傷病，依上述規定免除醫療費用，自不得再向上訴
    人求償。其他醫療單據所列費用、營養補給品與看護費用支
    出，既非侵權行為所致之傷害亦未證明為必需，應予剔除。
    至於勞動能力喪失部分，被上訴人既為該投保單位明勝工程
    行之負責人，自不得以投保薪資為勞動能力之證明；且營業
    盈虧既非穩定，其營業收入亦不得即視為勞動能力損失。至
    於慰撫金部分，被上訴人就損害之發生與有重大過失，且其
    於車禍發生時已57歲，所請求200萬元精神上損害賠償，亦
    嫌過高等語，資為抗辯。上訴聲明：(一)原判決不利於上訴人
    之部分廢棄。(二)上廢棄部分，被上訴人於第一審之訴及其假
    執行之聲請均駁回。附帶上訴答辯聲明：(一)附帶上訴人之附
    帶上訴及其假執行之聲請均駁回。(二)若受不利判決，願供擔
    保請准宣告免為假執行。
三、被上訴人主張：永中公司所僱司機甲○○於上揭時地，駕駛
    系爭大貨車，因疏未遵行該路段禁止15噸以上大貨車進入之
    標誌，復未注意車前狀況，撞擊系爭小客車發生車禍，致被
    上訴人受有兩側下肢開放性骨折、肋骨骨折及頭部外傷等傷
    ，造成兩下肢兩大關節功能永久喪失、右膝及左膝與左足踝
    及左腳板功能永久喪失。業據提出長庚紀念醫院診斷證明書
    、刑事判決書影本為證，並有道路交通事故現場圖、道路交
    通事故調查報告表(一)、(二)、現場車損照片數幀附於臺灣士林
    地方法院檢察署96年度偵字第4850號卷內；甲○○因系爭車
    禍被起訴過失傷害罪行，業經原法院96年度交易字第605號
    、本院97年度交上易字第35號刑事判決有罪確定。復經本院
    調取該刑事案卷核閱無訛，被上訴人主張甲○○侵權行為事
    實，堪信為真。永中公司為甲○○之雇主，亦兩造所不爭，
    甲○○於執行職務時既有過失侵權行為，永中公司與甲○○
    依民法第188條第1項規定，應就侵權行為所生損害負連帶賠
    償責任無疑。
四、按駕駛人駕駛汽車，應遵守道路交通標誌、標線、號誌之指
    示；又汽車行駛時，駕駛人應注意車前狀況，並隨時採取必
    要之安全措施；道路交通安全規則第90條及第94條第3項分
    別定有明文。本件肇事路段設置禁止15噸以上大貨車進入標
    誌，有道路交通事故現場圖為憑（見同上偵字第4850號卷第
    7頁），甲○○駕駛系爭大貨車重21噸，認知肇事路段禁止
    15噸以上大貨車進入之限制等情，為其於刑事庭所自認（見
    原法院96年度交易字第605號卷第29-30頁），甲○○駕駛系
    爭大貨車擅自進入管制區，並有舉發違反道路交通安全管理
    事件通知單可佐（見同上偵字卷第32頁）。又甲○○於駛近
    該路段64號明勝工程行時，撞擊被上訴人系爭小客車及被上
    訴人，顯然並未注意車前狀況，已違反上揭交通安全規則而
    有過失，至為灼然；且其過失行為與被上訴人所受傷害結果
    間有相當因果關係，亦甚明瞭。次按汽車所有人、汽車買賣
    業或汽車修理業不得在道路上停放待售或承修之車輛；又汽
    車於顯有妨礙其他人、車通行處所，不得停車，道路交通安
    全規則第112條第1項第6款、第9款規定甚明。依卷附車禍現
    場照片及道路交通事故現場圖所示，系爭小客車係車頭朝東
    ，斜停在上揭工程行與車道上，而系爭大貨車之煞車痕則係
    由距離該工程行路邊1.8公尺及3.7公尺往左前方延伸。參以
    散落物距路邊2.5公尺，血跡距路邊2.2公尺等情以觀，堪認
    車禍發生之際，被上訴人修理中之系爭小客車，係由工程行
    往外停放車身後方確已佔用道路乙節，已無可疑（見同上偵
    字卷第35頁）；復經臺灣省臺北縣區車輛行車事故鑑定委員
    會認定明確，有該會函附鑑定意見書及回函各在卷可稽（見
    同上偵字卷第37頁、原審卷第98頁），毋論被上訴人所停放
    系爭小客車發生撞擊前是否曾滑行移動，被上訴人立於該車
    後方是否僅為檢視車輛或為阻止車輛滑動；被上訴人顯已違
    反上開道路交通安全規則之規定，且其行為同為本件車禍發
    生之肇事原因而與有過失，亦堪予認定。前開鑑定意見雖謂
    被上訴人將系爭小客車橫向停放造成路障為肇事主因，惟就
    本件損害發生而言，甲○○明知肇事路段禁止15噸以上大貨
    車進入之限制，竟駕駛系爭大貨車重21噸擅自進入管制區，
    倘其遵守行駛管制區限制，當可完全免除本件損害發生，是
    就肇事原因力大小言，上訴人甲○○原因力仍大於被上訴人
    ，本院審酌兩造就車禍發生之過失情節及原因力強弱，認為
    上訴人甲○○與被上訴人其比例以6：4為適當；並應依民法
    第217條第1項之規定，減輕上訴人應賠償金額為6/10。
五、被上訴人請求連帶賠償各項費用或金額，是否應予准許，分
    述如下：
  (一)醫療費用部分：
    被上訴人主張：因本件車禍受傷支出之醫療費用計為140萬
    6104元等情，已據其提出醫療費用收據影本32紙為證（見原
    審卷21-35頁，257-261頁）。除其中記載證明書費支出部分
    計2200元，核非屬治療車禍傷情所必需，應予扣除外，其餘
    核屬正當必要應予准許。被上訴人雖引最高法院92年台上字
    第2653號判決主張，各證明書雖非因侵權行為直接所受之損
    害，惟係被上訴人為實現損害賠償債權所支出之必要費用，
    應可准許云云，然經核閱各證明書之日期，均與本件被上訴
    人本件訴訟中（見原審卷20頁）或附帶民事起訴時（見原法
    院附民卷第9頁）所提出之診斷證明書日期均不符，尚無從
    認係行使損害賠償債權所支出之必要費用，自非法之所許。
    上訴人雖抗辯被上訴人所受傷害為重大傷病，依全民健康保
    險對象免自行負擔費用辦法之規定得免除自行負擔之診療費
    用，自不得向其求償云云，惟據長庚紀念醫院基隆分院函覆
    本院略謂：本件病患傷勢集中在下肢骨折處，依每個解剖區
    域只挑選最嚴重創傷分數之原則，病患所受傷勢其創傷分數
    最高為3分，而其他解剖區域因無重大傷害無法計分，故未
    達健保重大傷病分數等旨（本院卷第164頁），是本件病患
    因不符重大傷病規定而不得免除自行負擔之診療費用甚明，
    上訴人前詞所辯，即無可採。依兩造前揭過失比例減輕後，
    被上訴人得請求上訴人連帶賠償醫療費用為84萬2342元（元
    以下4捨5入；下同）；逾此範圍請求，則屬無據。
  (二)看護費用部分：
    查被上訴人因本件車禍受有兩側下肢開放性骨折、左膝骨股
    末端骨折、膝動脈斷裂、左腓神經麻痺、右膝開放性骨折及
    脫臼、右股骨轉子間骨折及移位、左脛骨骨折、左腳板壓碎
    傷及骨折、肋骨骨折及頭部外傷等傷勢，造成兩下肢兩大關
    節功能永久喪失、右膝及左膝與左足踝及左腳板功能永久喪
    失；且其住院中因病情嚴重需看護照顧生活需要，又行動無
    法自主，出院需居家看護等情，有長庚紀念醫院診斷證明書
    可憑（見原審卷20頁），此為其因本件車禍所增加之生活上
    必要支出，被上訴人主張：自車禍住院乃至出院後之餘命期
    間，均有由家屬或僱請其他看護人員照護之必要，即非無據
    。又被上訴人受傷後，本得依其個人意願選擇看護人，縱未
    聘僱他人，而由其親屬進行看護，然此親屬間之恩惠當不能
    加惠於上訴人；被上訴人受傷後因無法自理生活由其妻張馨
    云與岳母乙○○輪流照顧等情，亦據證人乙○○證述明確（
    本院卷第97-98頁）；上訴人雖抗辯：被上訴人配偶張馨云
    並未中斷其原職場工作，不得請求看護費用云云，然親屬間
    輪流看護猶如兼職，原無不可，是該從事看護之親屬，縱另
    從事他職，應非法之所禁，況其妻張馨云之收入自其受傷後
    顯然減少，此比對其妻張馨云95年收入約129萬元（見原法
    院附民卷第21頁），而96年6月至97年4月間「媒體薪資」收
    入僅80餘萬元（見原審卷第37-39頁）可見收入減少非虛，
    足證其妻張馨云確實輪流照顧看護無疑，上訴人所辯無足採
    取。次查住院中之看護費用，一般醫療院所合約看護公司之
    全日看護工資約為每日1800元之行情，有上訴人所不爭之網
    頁可參（本院卷第74頁），被上訴人主張：住院期間之看護
    費用，以每月2萬5000元計算乙節，尚屬合理。而被上訴人
    自車禍發生之96年2月12日起至97年9月13日出院止，數次長
    期入院手術、治療既有看護必要，此段住院期間依此計算看
    護費用金額為47萬6667元（計算式：25000元×19（2/30 ）
    月＝47萬6667元），尚無不合。至於被上訴人請求未來終身
    居家照護費用支出部分，審酌被上訴人下肢功能喪失之狀態
    ，應可符申請僱用外籍看護工進行照護之資格。是其請求未
    來居家看護所需支出之必要費用，應以行政院勞工委員會所
    公告基本工資每月1萬7280元為計算之基準。又被上訴人為
    39年9月1日生，依96年臺灣地區簡易生命表列載，其於原審
    言詞辯論終結即97年10月13日之平均餘命為22點6年。準此
    ，並依霍夫曼扣除中間利息，計算被上訴人自97年9月14日
    起之餘命期間必要看護費用應為320萬8465元（計算式：
    97年9月14日至97年10月13日：17280元×1月＝17280元
    97年10月14日起之餘命期間：
    17280元×12月＝207360元。
    207360元×15.0000000係數＝0000000元。
    207360元×（15.0000000－00.0000000）×0.6年＝59245元
    0000000元＋59245元＝0000000元。
    合計：17280元＋0000000元＝0000000元 ）
    綜上，被上訴人因車禍受傷所應支出之必要看護費用為368
    萬5132元（47萬6667元＋0000000元＝368萬5132元），經依
    上開過失比例減輕後，被上訴人得請求賠償金額為221萬107
    9元。
  (三)其他增加生活上支出部分：
    被上訴人另主張：因受傷治療所需購買各項醫療用品及營養
    補給必需品，支出9萬6563元等語，已據提出收據及發票等
    件影本為證（原證第11及第17號），上訴人對該單據之形式
    真正亦無爭執（見原審卷第13頁、250頁）。經核各單據所
    載，除其中由長江商行所開立之統一發票未記載銷售品名，
    應予剔除外，另由美商仙妮蕾德股份有限公司臺灣分公司開
    具記載銷售品名「草莓營養餐包、欣妮吉粉末等」之統一發
    票之買受人為乙○○，雖經乙○○證稱係伊以會員名義購買
    云云，然此等食品未據提出醫師之醫囑或處分為憑，尚難認
    係治療、復健所必要之營養食品，亦應予剔除。其餘記載品
    項諸如管灌（安素）、週波電療機、彈繃、藥品、洗眼液、
    手套、棉棒、紗布、沖洗液、食鹽水、管灌、耳塞、膠帶、
    藥膏及醫療用品等，核應屬被上訴人治療復健期間所需使用
    之醫療耗材及食、用品，堪認為被上訴人因傷所增加生活上
    必要之支出；經核算其金額為2萬5794元，再依上開過失比
    例核減後，被上訴人所得請求賠償之金額應為1萬5476元。
  (四)勞動能力減少之損失部分：
    被上訴人因車禍受傷致其兩下肢兩大關節功能永久喪失、右
    膝及左膝與左足踝及左腳板功能永久喪失，已如前述。原審
    斟酌被上訴人肢體功能喪失情事，參酌勞工保險殘廢給付標
    準表及各殘廢等級喪失或減少勞動能力比率表，認被上訴人
    所喪失之勞動能力比率為90％，已為兩造所不爭（本院卷第
    184頁背面）。被上訴人係39年9月1日生，自其受傷日即96
    年2月12日起至勞動基準法第54條所規定勞工強制退休之年
    齡即65歲為止，其所餘勞動年限為8年又6月又18日。被上訴
    人雖主張應以其勞保投保薪資每月4萬3900元為準計算勞動
    能力減少之損害云云，並提出勞工保險被保險人投保資料表
    影本乙紙為憑（見原審卷第56頁）。惟該投保資料表之明勝
    工程行乃被上訴人所開設（見原法院96年度交易字第605號
    卷第18頁），其投保薪資乃係被上訴人自行申報，且依該投
    保資料表所載其歷年來之投保薪資為6900元至4萬3900元金
    額不等；況依卷附財政部臺灣省北區國稅局綜合所得稅各類
    所得資料清單所示被上訴人94年度所得合計僅為4萬9458元
    、95年度所得合計亦僅為7萬2539元（見原審卷第220-223
    頁）；顯見其勞動收入並非穩定。被上訴人復未舉證證明其
    於退休前之勞動期限，具備可達月薪4萬3900元收入之勞動
    能力。尚難以其自行申報之投保薪資為準計算其勞動能力減
    少之損害，而被上訴人為汽車修護工，參酌行政院勞工委員
    會公告平均工資1萬7280元，堪認原審以此為準計算被上訴
    人勞動能力減損所生之損害允屬適當；準此，依霍夫曼扣除
    中間利息計算其一次給付總額應為135萬6233元（計算式：
    17280元×12月＝207360元。
    207360元×6.0000000係數＝0000000元。
    207360元×（7.0000000－0.0000000）×0.55年＝81463元
    合計：0000000元＋81463元＝0000000元。
    0000000元×90％（減損比率）＝0000000元）
    復依上開過失比例計算後，被上訴人可得請求賠償勞動能力
    減少之損害應為81萬3740元。
  (五)精神慰撫金部分：
    被上訴人因本件車禍受上揭傷害，並致兩下肢兩大關節、雙
    膝等機能永久喪失，其肉體及精神上所受痛苦不言可諭。經
    斟酌上訴人甲○○為高中畢業，為職業司機，投保薪資2萬
    餘元（見原審卷第135頁、第171頁），家境小康；上訴人永
    中公司為貨運公司資本額2520萬元，名下靠行車輛多部、97
    年3、4月營業毛額達239萬餘元（見原審卷第61頁、第105-1
    08頁、第172-207頁），而被上訴人小學畢業，汽車修護工
    ，不動產多筆（見原審卷第110-111頁、第139頁）等兩造身
    份地位經歷、資力狀況暨被上訴人受傷程度等一切情狀，認
    被上訴人所得請求之慰撫金以120萬元為適當，經依上揭過
    失比例核減後，慰撫金為72萬元；其逾此金額之請求，不應
    准許。
  (六)綜上所述，上訴人應賠償被上訴人財產上及非財產上損害賠
    償金額合計為460萬2637元（計算式：84萬2342元＋221萬
    1079元＋1萬5476元＋81萬3740元＋72萬元＝460萬2637元）
    。惟按保險人依強制汽車責任保險法給付之保險給付，視為
    被保險人損害賠償金額之一部分；被保險人受賠償請求時，
    得扣除之，強制汽車責任保險法第32條定有明文。查被上訴
    人本件車禍發生後，已領取強制汽車責任保險殘廢給付80萬
    元，醫療給付20萬元，為兩造所不爭執（原審卷第212-213
    頁、第251頁），依前揭規定，上開保險給付自得扣抵上訴
    人應賠償被上訴人之金額。扣抵後，被上訴人所得請求上訴
    人賠償金額應為360萬2637元。
六、從而，被上訴人本於侵權行為之法律關係，請求上訴人連帶
    給付被上訴人360萬2637元，及甲○○自96年10月8日起，永
    中公司自96年11月7日起，均加付法定遲延利息。核屬正當
    有據，應予准許，逾此範圍之請求，非法所許。原審於上開
    應准許部分為被上訴人勝訴判決，並為假執行、免假執行之
    宣告；就上開不應准許部分，為被上訴人敗訴判決，並駁回
    被上訴人其餘假執行之聲請，即無不合。上訴論旨指摘原判
    決不利於其部分不當，求予廢棄改判，為無理由，應駁回其
    上訴。附帶上訴論旨就原判決駁回其200萬元本息請求部分
    指摘原判決不當，求予廢棄改判，非有理由。
七、本件事證已臻明確，兩造其餘攻擊防禦方法及未經援用之證
    據，經審酌後核與判決結果不生影響，爰不一一論述，附此
    敘明。
八、據上論結，本件上訴為無理由，附帶上訴為無理由，依民事
    訴訟法第449條第1項、第78條、第85條第2項判決如主文。
中    華    民    國    98    年    7    月    28    日
                  民事第十庭
                      審判長法  官  黃豐澤
                            法  官  蕭艿菁
                            法  官  吳謀焰
正本係照原本作成。
如不服本判決，應於收受送達後20日內向本院提出上訴書狀，其
未表明上訴理由者，應於提出上訴後20日內向本院補提理由書狀
（均須按他造當事人之人數附繕本）上訴時應提出委任律師或具
有律師資格之人之委任狀；委任有律師資格者，另應附具律師資
格證書及釋明委任人與受任人有民事訴訟法第466條之1第1項但
書或第2項（詳附註）所定關係之釋明文書影本。
中    華    民    國    98    年    7     月    29    日
                            書記官  鄭淑昀
附註：
民事訴訟法第466條之1（第1項、第2項）：
對於第二審判決上訴，上訴人應委任律師為訴訟代理人。但上訴
人或其他法定代理人具有律師資格者，不在此限。
上訴人之配偶、三親等內之血親、二親等內之姻親，或上訴人為
法人、中央或地方機關時，其所屬專任人員具有律師資格並經法
院認為適當者，亦得為第三審訴訟代理人。


司法院資訊處製作；財團法人民間司法改革基金會備份。
